ACORDAO-COMPLETO-2587832

ACÓRDÃO 816/2023 ATA 17/2023 - PLENÁRIO

VISTOS, relatados e discutidos estes autos de denúncia, com pedido de medida cautelar, a respeito de possível irregularidade na aplicação de recursos provenientes da complementação da União ao Fundo de Manutenção e Desenvolvimento do Ensino Fundamental e de Valorização do Magistério (Fundef) , de que trata o art. 6º da Lei 9.424/1996 (precatórios do Fundef) , a profissionais do magistério do município de Cedro/CE; 
ACORDAM os Ministros do Tribunal de Contas da União, reunidos em sessão plenária, ante as razões expostas pelo Relator, em: 
9.1. com fulcro no art. 276, caput, do Regimento Interno/TCU, referendar a medida cautelar adotada pelo relator por meio de despacho, transcrito no relatório que precede este acórdão, bem como as medidas acessórias constantes no mencionado despacho; 
9.2. notificar a prolação deste acórdão aos interessados.

Referendo de medida cautelar concedida em processo de denúncia acerca de possível irregularidade na destinação de recursos do precatório do Fundef a profissionais do magistério.

Município de Cedro/CE.

3. Interessados/Responsáveis:
3.1. Interessado: Identidade preservada (art. 55, caput, da Lei 8.443/1992).
3.2. Responsável: Identidade preservada (art. 55, caput, da Lei 8.443/1992).

13.1. Ministros presentes: Walton Alencar Rodrigues (na Presidência), Benjamin Zymler, Augusto Nardes, Vital do Rêgo (Relator) e Jhonatan de Jesus.
13.2. Ministros-Substitutos convocados: Marcos Bemquerer Costa e Weder de Oliveira.

VITAL DO RÊGO

Adoto como relatório o despacho que fundamentou a concessão da medida cautelar ora em apreciação: 
	Atendidos os requisitos de admissibilidade, conheço da denúncia, com pedido de medida cautelar, a respeito de possível irregularidade na aplicação de recursos provenientes da complementação da União ao Fundo de Manutenção e Desenvolvimento do Ensino Fundamental e de Valorização do Magistério (Fundef) de que trata o art. 6º da Lei 9.424/1996 (precatórios do Fundef) a profissionais do magistério do município de Cedro/CE.
Segundo os denunciantes, a principal irregularidade aventada diz respeito à possibilidade de que a aplicação desses recursos se realize com afronta ao disposto no Acórdão 1893/2022-TCU-Plenário, que firmou entendimento no sentido de que, no que se refere aos recursos federais pagos por meio de precatórios do Fundef, a destinação de 60% do montante dos valores para os profissionais do magistério só é admitida nos casos em que o pagamento do respectivo precatório tenha ocorrido após a promulgação da Emenda Constitucional 114/2021 (item 9.1.1) .
A Unidade de Auditoria Especializada em Educação, Cultura, Esporte e Direitos Humanos (AudEducação) entendeu presentes os pressupostos de concessão da cautelar pleiteada, motivo pelo qual propôs a concessão da medida extrema, a oitiva do município e a realização de diligências.
De início, faço um breve histórico sobre a construção do entendimento no TCU sobre o tema tratado neste processo.
Este Tribunal, nos últimos anos, no que concerne aos recursos dos precatórios do Fundef, construiu consolidada jurisprudência que veda a sua utilização em áreas não contempladas no conceito de manutenção e desenvolvimento do ensino (MDE) para a educação básica pública estabelecido no art. 21 da Lei 11.494/2007 (sucedido pelo art. 25 da Lei 14.113/2020) , combinado com os artigos 70 e 71 da Lei 9.394/1996.
Dentre essas vedações, o Tribunal explicitou, acompanhando entendimento do Supremo Tribunal Federal na Arguição de Descumprimento de Preceito Fundamental (ADPF) 528-DF, a impossibilidade de utilização de tais recursos para o pagamento de honorários advocatícios, salvo quando provenientes dos juros de mora incidentes sobre o valor do respectivo precatório devido pela União. 
No que pertine a este processo, esta Corte de Contas, por meio do Acórdão 1962/2017-TCU-Plenário, esclareceu que a natureza extraordinária dos recursos advindos da complementação da União obtida pela via judicial afastava a subvinculação estabelecida no art. 22 da Lei 11.494/2007 (que tratava da obrigatoriedade de destinação de pelo menos 60% dos recursos anuais do Fundo para pagamento da remuneração de profissionais do magistério da educação básica em efetivo exercício na rede pública) - subitem 9.2.1.2 do referido acórdão.
O Acórdão 1518/2018-TCU-Plenário referendou cautelar adotada que determinou aos entes municipais e estaduais beneficiários de precatórios provenientes da diferença no cálculo da complementação devida pela União, no âmbito do Fundef, que se abstivessem de utilizar tais recursos no pagamento a profissionais do magistério ou a quaisquer outros servidores públicos, a qualquer título, a exemplo de remuneração, salário, abono ou rateio.
Destaco, em relação ao tema, o Acórdão 2866/2018-TCU-Plenário, que firmou entendimento nos seguintes termos: 
9.2. firmar entendimento, com base no artigo 16, inciso V, do Regimento Interno/TCU, em relação aos recursos recebidos a título de complementação da União no Fundef, reconhecidos judicialmente que:
9.2.1. além de não estarem submetidos à subvinculação de 60%, prevista no artigo 22 da Lei 11.494/2007, consoante o subitem 9.2.1.2, Acórdão 1962/2017-TCU-Plenário, não podem ser utilizados para pagamentos de rateios, abonos indenizatórios, passivos trabalhistas ou previdenciários, remunerações ordinárias, ou de outras denominações de mesma natureza, aos profissionais da educação;
Com o advento da Lei 14.057/2020, que disciplinou o acordo com credores para pagamento com desconto de precatórios federais, abrangendo, inclusive, os precatórios do Fundef, nova diretriz se delineou, conforme art. 7º a seguir transcrito:
Art. 7º Os acordos a que se refere esta Lei contemplam também os precatórios oriundos de demanda judicial que tenha tido como objeto a cobrança de repasses referentes à complementação da União aos Estados e aos Municípios por conta do Fundo de Manutenção e Desenvolvimento do Ensino Fundamental e de Valorização do Magistério (Fundef) , a que se referia a Lei nº 9.424, de 24 de dezembro de 1996.
Parágrafo único. Os repasses de que trata o caput deste artigo deverão obedecer à destinação originária, inclusive para fins de garantir pelo menos 60% (sessenta por cento) do seu montante para os profissionais do magistério ativos, inativos e pensionistas do ente público credor, na forma de abono, sem que haja incorporação à remuneração dos referidos servidores.
Esse novo entendimento constou da Emenda à Constituição 114, promulgada em 16/12/2021: 
Art. 5º As receitas que os Estados e os Municípios receberem a título de pagamentos da União por força de ações judiciais que tenham por objeto a complementação de parcela desta no Fundo de Manutenção e Desenvolvimento do Ensino Fundamental e de Valorização do Magistério (Fundef)  deverão ser aplicadas na manutenção e desenvolvimento do ensino fundamental público e na valorização de seu magistério, conforme destinação originária do Fundo.
Parágrafo único. Da aplicação de que trata o caput deste artigo, no mínimo 60% (sessenta por cento) deverão ser repassados aos profissionais do magistério, inclusive aposentados e pensionistas, na forma de abono, vedada a incorporação na remuneração, na aposentadoria ou na pensão. (destaques inseridos) .
Posteriormente, a Lei 14.325, de 12/4/2022, estabeleceu os beneficiários do rateio dos valores recebidos a título de precatórios do Fundef entre os profissionais da educação (art. 1º) e a necessidade de os estados, o Distrito Federal e os Municípios definirem em leis específicas os percentuais e os critérios para a divisão do rateio entre os profissionais beneficiados (art. 2º) .
No âmbito deste Tribunal, a questão mereceu nova análise, à luz da inovação legislativa, com a prolação do Acórdão 1893/2022-TCU-Plenário, em 17/8/2022, que firmou os seguintes entendimentos:
9.1. firmar os seguintes entendimentos em relação aos recursos federais pagos por meio de precatórios relativos à complementação da União ao Fundo de Manutenção e Desenvolvimento do Ensino Fundamental e de Valorização do Magistério - Fundef, os "precatórios do Fundef":
9.1.1. a destinação de 60% do montante dos precatórios do Fundef, para os profissionais do magistério, só é admitida nos casos em que o pagamento do respectivo precatório tenha ocorrido após a promulgação da Emenda Constitucional 114/2021, vedada qualquer outra hipótese;
9.1.2. os recursos de precatórios do Fundef recebidos anteriormente à promulgação da Emenda Constitucional 114/2021 não podem ser usados para pagamentos das despesas de pessoal especificadas no item 9.2.1 do Acórdão 2866/2018-TCU-Plenário;
9.1.3. a destinação de 60% do montante dos precatórios do Fundef, para os profissionais do magistério, deve seguir as disposições da Lei 14.325/2022, inclusive quanto à necessidade de regulamentação local, por meio de leis específicas, sem as quais não pode haver a efetivação dos repasses aos referidos profissionais. (destaques inseridos) 
Dessa forma, a jurisprudência desta Corte de Contas somente admite a destinação para profissionais do magistério de recursos de precatórios do Fundef quando o pagamento do respectivo precatório tenha ocorrido após a promulgação da Emenda à Constituição 114, datada de 16/12/2021.
Após esse breve histórico, passo ao exame do caso concreto.
Corroboro as conclusões da unidade técnica especializada quanto à caracterização dos pressupostos de concessão da cautelar pretendida.
As informações apuradas nos autos apontam para a existência de possíveis irregularidades na disposição dos recursos decorrentes do precatório do Fundef no município de Cedro/CE.
O fumus boni iuris está caracterizado pela disposição da Lei Municipal 692/2023, valendo-se de recursos de precatório do Fundef pagos antes da edição da EC 114/21, em autorizar o pagamento do rateio aos servidores do magistério.
No caso em exame, o município de Cedro/CE, em conjunto com outras municipalidades, ingressou com ação judicial, em 2004, para recomposição de valores recebidos a menor da União no âmbito do Fundef, no âmbito do Processo 0021946-60.2004.4.05.8100, que tramita na 16ª Vara Federal da Seção Judiciária do Estado do Ceará, no âmbito do Tribunal Regional Federal da 5ª Região (TRF5) , a qual teve o pedido deferido, dando origem ao Precatório 145833-CE (Processo 0290782-34.2016.4.05.0000) (peça 5, p. 7) .
Segundo os denunciantes, em julho de 2017, os recursos referentes ao precatório em questão foram pagos em conta específica, estando atualmente bloqueados em decorrência de decisões judiciais.
Considerando que o precatório teria sido emitido antes da promulgação da EC 114/21, a possibilidade dos recursos dele advindos servirem para o rateio destinado a profissionais do magistério afronta a jurisprudência deste Tribunal e não poderia ser utilizado na finalidade em questão.
A Lei Municipal 692/2023 foi editada em 6/3/2023 e entrou em vigor na data de sua publicação. Esse normativo prevê a adoção de atos administrativos, de imediato, que sejam necessários ao cumprimento de seus dispositivos. Assim, eventual demora na análise da matéria evidencia o periculum in mora e poderá ensejar prejuízo aos cofres da municipalidade e/ou ao interesse público e comprometer a eficácia da decisão de mérito que vier a ser proferida pelo Tribunal.
Destaco que a instrução da unidade técnica apontou a inexistência de dano reverso com a concessão da medida cautelar ora pretendida. 
Considerando que a competência deste Tribunal não abrange a suspensão de lei de qualquer esfera da federação, como proposto pela unidade técnica, a cautelar terá por finalidade obstaculizar a adoção de qualquer medida administrativa voltada ao pagamento de rateio destinado a profissionais do magistério com recursos de precatórios do Fundef recebidos anteriormente à promulgação da Emenda Constitucional 114/2021, como os tratados na Lei Municipal 692/2023, uma vez que estes, na linha da jurisprudência deste Tribunal, não podem ser usados para pagamentos das despesas de pessoal especificadas (item 9.2.1 do Acórdão 2866/2018-TCU-Plenário) .
Além da cautelar e das oitivas de praxe, anuo à proposta da unidade técnica de realização das diligências sugeridas.
	Ante o exposto, determino:
a) cautelarmente ao município de Cedro/CE, com fundamento nos arts. 71, inciso IX, da Constituição Federal, 45 da Lei 8.443/1992 e 276, caput, do Regimento Interno/TCU, que, até deliberação de mérito deste Tribunal sobre a matéria tratada nestes autos, mantenha suspensa qualquer medida administrativa voltada ao pagamento de rateio destinado a profissionais do magistério com recursos de precatórios do Fundef recebidos anteriormente à promulgação da Emenda Constitucional 114/2021, como os tratados na Lei Municipal 692/2023, uma vez que estes, na linha da jurisprudência deste Tribunal, não podem ser usados para pagamentos das despesas de pessoal especificadas (item 9.2.1 do Acórdão 2866/2018-TCU-Plenário) ;
b) nos termos do art. 250, inciso V, do Regimento Interno/TCU, a oitiva do município de Cedro/CE, para que, no prazo de quinze dias, se manifeste sobre os fatos apontados na presente denúncia;
c) a realização de diligência, com fundamento no art. 157 do Regimento Interno do TCU, junto ao município de Cedro/CE para que, no prazo de quinze dias, apresente os seguintes documentos e esclarecimentos:
	c.1.) informe os motivos pelos quais a Lei Municipal 692/2023 faz referência à aplicação de recursos de precatório do Fundef relativos ao período de 1999 a 2003 e não ao período de 1998 a 2006;
	c.2.) encaminhe a relação das despesas que foram supridas com os recursos do precatório do Fundef no montante de R$ 12.263.811,62, levantado no dia 13/7/2017, referentes ao Precatório 145833-CE, apresentando ainda a descrição e a natureza das referidas despesas e a correspondente comprovação bancária de seu pagamento;
	c.3.) encaminhe a relação das despesas que foram supridas com os recursos do precatório do Fundef no montante de R$ 8.175.874,41, levantado no dia 13/7/2017, referentes ao Precatório 145833-CE, apresentando ainda a descrição e natureza das referidas despesas e a correspondente comprovação bancária de seu pagamento;
	c.4.) esclareça a motivação de todas as transferências realizadas das contas nas quais transitaram recursos referentes ao Precatório 145833-CE e relacionadas a esses valores - a exemplo da Conta 16.680-4 da Agência 1293-9 do Banco do Brasil de Cedro/CE e das Contas 71.025-5 e 71.026-3 da Agência 1960 da Caixa Econômica Federal - a partir da data do depósito judicial, dia 28/6/2017, explicitando a descrição e natureza das despesas realizadas com a utilização desses recursos transferidos, e suas respectivas comprovações bancárias de pagamento;
d) a realização de diligência, com fundamento no art. 157 do Regimento Interno do TCU, junto ao Banco do Brasil para que, no prazo de quinze dias, encaminhe cópia eletrônica da movimentação bancária da Conta 16.680-4 da Agência 1293-9, utilizada pela Prefeitura Municipal de Cedro/CE (CNPJ 07.812.241/0001-84) para movimentar os recursos do Precatório 145833-CE, a partir da data do depósito judicial, dia 28/6/2017, incluindo informações de origem e destino dos recursos, no formato definido pela Carta Circular 3.454/2010 do Banco Central do Brasil;
e) a realização de diligência, com fundamento no art. 157 do Regimento Interno do TCU, junto à Caixa Econômica Federal para que, no prazo de quinze dias, encaminhe cópia eletrônica das movimentações bancárias das Contas 71.025-5 e 71.026-3 da Agência 1960, utilizada para movimentar os recursos do Precatório 145833-CE, a partir da data do depósito judicial, dia 28/6/2017, incluindo informações de origem e destino dos recursos, no formato definido pela Carta Circular 3.454/2010 do Banco Central do Brasil;
f) a realização de diligência, com fundamento no art. 157 do Regimento Interno do TCU, junto ao Tribunal Regional Federal da 5ª Região (TRF 5) , onde tramitaram, no âmbito da 16ª Vara Federal da Seção Judiciária do Estado do Ceará, a ação de cobrança e a ação de execução classificadas sob o Processo 0021946-60.2004.4.05.8100 e o Processo 0290782-34.2016.4.05.0000, respectivamente, para que, no prazo de quinze dias:
	f.1.) envie cópia das decisões proferidas nos referidos autos que determinaram ao município de Cedro/CE a realização de rateio dos recursos recebidos pela municipalidade a título de precatório do Fundef; e
	f.2.) por intermédio de seu departamento de cálculos judiciais, informe os valores e encaminhe memorial de cálculo e outros documentos que tenham embasado a expedição de precatórios e eventuais Requisições de Pequeno Valor (RPV's) nos autos supramencionados e cujo beneficiário tenha sido o município de Cedro/CE ou os seus patronos, de forma a permitir a identificação:
f.2.1.) da parcela de juros de mora calculada desde a fase de discussão de mérito da ação, passando pela fase de cumprimento de sentença, até a efetiva disponibilização dos recursos para os beneficiários da ação judicial;
f.2.2.) do valor original e da correspondente atualização monetária calculada desde a fase de discussão de mérito da ação, passando pela fase de cumprimento de sentença, até a efetiva disponibilização dos recursos para os beneficiários da referida ação judicial.
Dessa forma, encaminho os autos à Seproc para a adoção das providências a seu encargo, autorizando o envio deste despacho e da manifestação da unidade técnica ao município de Cedro/CE, a fim de subsidiar as manifestações requeridas.
	É o relatório.

não há.

Não atuou.

REPRESENTAÇÃO. ADOÇÃO DE MEDIDA CAUTELAR.

DENÚNCIA (DEN)

Unidade de Auditoria Especializada em Educação, Cultura, Esporte e Direitos Humanos (AudEducação).

Trata-se de denúncia, com pedido de medida cautelar, a respeito de possível irregularidade na aplicação de recursos provenientes da complementação da União ao Fundo de Manutenção e Desenvolvimento do Ensino Fundamental e de Valorização do Magistério (Fundef) , de que trata o art. 6º da Lei 9.424/1996 (precatórios do Fundef) , a profissionais do magistério do município de Cedro/CE.
Ante as razões de decidir apresentadas no relatório precedente e com fundamento no art. 276, § 1º, do Regimento Interno do TCU, VOTO para seja adotada a decisão que ora submeto à apreciação deste Colegiado.
TCU, Sala das Sessões, em 3 de maio de 2023.
Ministro VITAL DO RÊGO 
Relator